【裁判字號】    98,判,953
【裁判日期】    980820
【裁判案由】    綜合所得稅
【裁判全文】
最  高  行  政  法  院  判  決
                                       98年度判字第953號
上  訴  人  財政部臺灣省中區國稅局
代  表  人  甲○○
被 上訴 人  乙○○
上列當事人間綜合所得稅事件，上訴人不服中華民國96年7月5日
臺中高等行政法院96年度訴字第71號判決，提起上訴，本院判決
如下：
    主  文
原判決廢棄，發回臺中高等行政法院。
    理  由
一、被上訴人民國（下同）88年度綜合所得稅結算申報，漏報其
    配偶劉勝輝權利金所得新臺幣（下同）63,760,000元，經上
    訴人所屬東勢稽徵所歸課被上訴人綜合所得總額67,506,496
    元，補徵應納稅額25,498,733元，並處罰鍰5,069,100元（
    計至百元止）。被上訴人不服，申請復查結果，權利金所得
    63,760,000元轉正為財產交易所得，並追減20,860,000元，
    罰鍰追減1,668,800元。被上訴人不服，提起訴願，遭決定
    駁回後，提起行政訴訟，經原審法院判決撤銷訴願決定及原
    處分（復查決定）。上訴人不服，乃提起本件上訴。
二、被上訴人起訴主張：銓昱能源科技股份有限公司（下稱銓昱
    公司，原名詮旭電機股份有限公司，下稱詮旭公司）於西元
    1996年向大陸地區人民吉阿明購買「空氣能8字循環空調機
    」－微分冷谷管應用臺灣地區專利權，並於同年12月5日訂
    定專利權合約書，亦經上海市衡平律師事務所見證。該項專
    利權係以美金2,900,000元成交，嗣後為增加其性能，遂追
    加各項零組件及測試費用，致實際支付價金為美金3,170,00
    0元，該項資金係由李宗晏、劉宇洲及劉勝輝等人共同出資
    ，並非劉勝輝獨自出資，嗣後經全體股東同意，以吉阿明及
    劉勝輝名義向經濟部中央標準局（下稱中央標準局，嗣於88
    年1月26日改制為經濟部智慧財產局）申請發明專利，上訴
    人既主張該權利金為財產交易所得，然對於該筆財產交易之
    方式、價金、約定方式、支付方式及是否有相關文據均未詳
    加審定，即推定劉勝輝將系爭專利權出售與銓昱公司所獲對
    價係屬財產交易所得，顯與事實乖離。上訴人以劉勝輝增加
    銓昱公司股權40,800,000元及代收股東游進祿投資該公司2,
    100,000元，合計42,900,000元，認定為劉勝輝將系爭專利
    權出售與銓昱公司，具有獲取對價關係之財產交易所得，然
    該增資股權金額係屬虛增，案關當事人及公司並未實際出資
    ，代收游進祿之股款亦非事實，並經各級法院檢察署、刑事
    庭起訴或判決在案，有本件相關之起訴書及判決書可稽。退
    而言之，本件系爭所得所屬年度為88年度，依財政部75年9
    月12日台財稅第7564235號函釋（按，財政部92年10月1日台
    財稅第0000000000號函釋前開函釋自93年1月1日起停止適用
    ）及94年10月6日台財稅第00000000000號函釋意旨，亦應准
    予免稅等語，爰求為判決撤銷訴願決定及原處分。
三、上訴人則以：劉勝輝於上訴人處自承該發明為吉阿明所發明
    ，吉阿明同意在臺灣地區之專利權無償由其申請登記，後為
    將產品商業化，乃集資10,000,000元成立銓昱公司，其與該
    公司均未支付權利金予吉阿明，有劉勝輝91年11月5日談話
    筆錄可稽；又上訴人曾函請劉勝輝說明東榮泰電機股份有限
    公司（下稱東榮泰公司）及銓昱公司籌組、出資情形及有關
    該發明專利權申請之始末，並請提示相關資料，迄未提示，
    乃再函請被上訴人說明及提示相關資料，被上訴人亦未提出
    相關說明，依本院36年判字第16號判例意旨，被上訴人主張
    該發明係銓昱公司向吉阿明購買，核不足採。又劉勝輝於85
    年12月15日與銓昱公司簽訂專利權合約書，雙方約定銓昱公
    司支付履約保證金79,700,000元與劉勝輝，並以銓昱公司為
    「空氣能8字循環空調機」之專利權人，向中央標準局申請
    專利權登記，惟銓昱公司並未支付該筆保證金，銓昱公司對
    劉勝輝即負有支付履約保證金79,700,000元之債務；嗣銓昱
    公司於86年2月間增資80,000,000元，劉勝輝應繳納增資股
    款40,800,000元；另劉勝輝代收股東游進祿之增資股款2,10
    0,000元，合計42,900,000元，劉勝輝亦未繳付予銓昱公司
    ，劉勝輝對銓昱公司負有繳納增資股款42,900,000元之債務
    。劉勝輝與銓昱公司既互負債務，又均未給付，其債權債務
    抵銷之金額為42,900,000元。又銓昱公司86年度增資80,000
    ,000元，各股東雖未實際繳付增資額予該公司，惟劉勝輝係
    以東榮泰公司及銓昱公司86年度增資後之資本額為計算基準
    ，與游進祿等其他股東協議投資金額及股權比例，就游進祿
    等人而言，其出資額業於籌設時即全部繳付予劉勝輝，嗣銓
    昱公司辦理增資事宜時，自應由劉勝輝將已收之增資款存入
    銓昱公司銀行帳戶，從而，本件劉勝輝出售系爭專利權予銓
    昱公司，雖未收取銓昱公司給付之保證金，其於該次增資案
    亦未實際出資，且未將游進祿等人已繳付屬增資額部分之金
    額轉付銓昱公司，乃債權債務之抵銷。又劉勝輝與銓昱公司
    約定，系爭專利權買賣之保證金於該公司取得專利證書後，
    抵付系爭專利權權利金，是以劉勝輝增加股權40,800,000元
    ，加計游進祿已繳付劉勝輝之出資額2,100,000元（游進祿
    於東榮泰公司及銓昱公司設立時出資額合計900,000元，以
    支票繳付劉勝輝3,000,000元），核計劉勝輝出售系爭專利
    權獲對價42,900,000元，並無不合。本件係股東以專門技術
    作價投資，應予免稅乙節，核本件乃銓昱公司與劉勝輝間債
    權債務之抵銷，已如前述，劉勝輝與銓昱公司約定，若銓昱
    公司無法於88年12月31日前取得該發明之專利權利證書，劉
    勝輝應退還上開履約保證金予銓昱公司，亦即本件專利權合
    約書簽訂時，該發明之專利權並未存在，且倘至88年12月31
    日銓昱公司無法取得專利證書，該買賣交易即不成立，是本
    件核與技術作價之情形迥然不同，自無財政部94年10月6日
    台財稅第00000000000號函釋以30%為成本及必要費用規定之
    適用。被上訴人88年度綜合所得稅結算申報，漏報權利金所
    得63,760,000元，上訴人按所漏稅額25,345,840元處0.2倍
    罰鍰5,069,100元（計至百元止）。系爭權利金所得既經轉
    正為財產交易所得，並追減20,860,000元，已如前述，重行
    核算處罰鍰3,400,300元，復查後，原處罰鍰5,069,100元予
    以追減1,668,800元，亦無不合等語，資為抗辯，爰求為判
    決駁回被上訴人在原審之訴。
四、原審撤銷訴願決定及原處分（復查決定），係以：(一)劉勝輝
    於上訴人處自承該發明為吉阿明所發明，吉阿明同意在臺灣
    地區之專利權無償由其申請登記，後為將產品商業化，乃集
    資10,000,000元成立銓昱公司，其與銓昱公司均未支付權利
    金予吉阿明，有劉勝輝91年11月5日談話筆錄可稽，又上訴
    人曾函請劉勝輝說明東榮泰公司及銓昱公司籌組、出資情形
    及有關該發明專利權申請之始末，並請提示相關資料，迄未
    提示，乃再函請被上訴人說明及提示相關資料，被上訴人亦
    未提出相關說明，被上訴人雖提出吉阿明收款證明、大陸律
    師出具見證書，主張該發明係銓昱公司向吉阿明購買，惟既
    與上述不符，自非可採。刑事案件中縱有不同認定，本件尚
    不受拘束。(二)劉勝輝增加銓昱公司股權40,800,000元，加計
    游進祿已繳付劉勝輝之出資額2,100,000元（游進祿於東榮
    泰公司及銓昱公司設立時出資額合計900,000元，以支票繳
    付劉勝輝3,000,000元），核計劉勝輝出售系爭專利權獲對
    價42,900,000元等情，亦有銓昱公司股款金額表、股東名簿
    、游進祿於上訴人處之約談紀錄等附原處分卷可稽，被上訴
    人於本件訴訟中亦承認劉勝輝取得40,800,000元之股份無訛
    。銓昱公司86年度增資80,000,000元，各股東雖未實際繳付
    增資額予銓昱公司，惟劉勝輝係以東榮泰公司及銓昱公司86
    年度增資後之資本額為計算基準，與游進祿等其他股東協議
    投資金額及股權比例而出售，就游進祿等人而言，其出資額
    業於籌設時即全部繳付予劉勝輝，則銓昱公司86年辦理增資
    事宜時，自應由劉勝輝將已收之增資款存入銓昱公司；不能
    以之否定無該出售。(三)財政部75年9月12日台財稅第7564235
    號函固釋示：「公司股東以專門技術作價投資，其所取得之
    股票，係以專門技術作價投資之代表，尚無所得發生，應不
    生課徵所得稅問題。」但該函尚續釋示：「惟股東於取得該
    項股票後以之轉讓時，應就其面額部分減除原專門技術之取
    得成本後，以其差額為財產交易所得課徵所得稅，超過面額
    部分則按證券交易所得課徵所得稅。」而財政部復於94年10
    月6日台財稅第00000000000號函固如被上訴人引述：「核釋
    『所得稅法』第14條公司之個人股東以專門技術作價投資之
    財產交易所得計算規定：一、92年12月31日以前以專門技術
    作價投資之案件，該專門技術財產交易所得之計算，應依本
    部75年9月12日台財稅第7564235號函規定辦理…。」但該函
    尚續釋示：「…至該專門技術之成本及必要費用，納稅義務
    人未申報或未能提出成本、費用之證明文件者，得按股票面
    額之30%計算。二、93年1月1日起以專門技術作價投資之案
    件，依本部92年10月1日台財稅第0000000000號令規定計算
    該專門技術之財產交易所得時，其屬未申報案件或未能提出
    成本、費用之證明文件者，該專門技術之成本及必要費用，
    得按作價抵充出資股款之30%計算。」準此，被上訴人所稱
    依上開財政部部頒解釋函，應准予免稅云云，尚非可採。(四)
    按民法第98條規定：「解釋意思表示，應探求當事人之真意
    ，不得拘泥於所用之辭句。」本件劉勝輝（甲方）與詮旭公
    司（嗣更名銓昱公司，乙方）於85年12月15日訂立「專利權
    合約書」，其第1條約定：「甲、乙雙方同意就甲方研發之
    『空氣能8字循環空調機』省電裝置（以下簡稱「省電裝置
    」），一旦申請專利獲准，乙方即成為該專利之優先購買人
    。」第3條約定：「甲方同意於訂立本合約後，由乙方以乙
    方為專利權人，向中央標準局申請專利權登記，相關申請費
    用由乙方負擔。甲方應配合提供相關申請書件，並以自己之
    費用，配合主管機關之查詢及提供必要之說明。」第4條約
    定：「為確保履行本合約，乙方同意支付保證金新臺幣（以
    下同）柒仟玖佰柒拾萬元作為履約保證金，於甲方將申請專
    利權之相關書件交付乙方時支付玖佰萬元，向中央標準局提
    出申請時支付柒仟零柒拾萬元。」第5條約定：「甲、乙雙
    方同意於中央標準局核發專利權利證書後，以上述保證金柒
    仟玖佰柒拾萬元抵付專利權權利金，惟若無法於民國88年12
    月31日前取得中央標準局之專利權利證書，甲方應以同期臺
    灣銀行一年期定期存款利率加計利息，退還上開保證金予乙
    方，不得異議。」顯係以該省電裝置申請專利獲准為停止條
    件，而為買賣，而劉勝輝先行提供申請專利權之相關書件與
    銓昱公司，銓昱公司乃先付保證金與劉勝輝，俟申請專利獲
    准，即轉為價金之一部，嗣銓昱公司並未實際交付該保證金
    現款，而逕付股票，核係財政部94年10月6日台財稅第00000
    000000號函所稱以專門技術作價投資，自有該函之適用。本
    件既係於93年（原判決誤植為92年）1月1日以前「以專門技
    術作價投資之案件」，自應依該函第一點釋示：「該專門技
    術財產交易所得之計算，應依本部75年9月12日台財稅第756
    4235號函規定辦理；至該專門技術之成本及必要費用，納稅
    義務人未申報或未能提出成本、費用之證明文件者，得按股
    票面額之30%計算。」辦理（本院96年度判字第358號判決參
    照）。上訴人抗辯本件非「以專門技術作價投資之案件」，
    認無財政部94年10月6日台財稅第00000000000號函之適用，
    尚有誤解。從而，本件原處分（復查決定）未依財政部94年
    10月6日台財稅第00000000000號函核課及裁處罰鍰，自有未
    當，訴願決定予以維持，亦有未合，被上訴人訴請撤銷，核
    有理由等詞，為其判斷之基礎，固非無見。
五、本院查：
(一)、觀諸原處分卷附之經濟部智慧財產局94年4月27日（94）智
    專一（一）13029字第09440715040號函所檢附之中央標準局
    於84年9月27日所收受之發明專利申請書，上載系爭專利之
    申請人為劉勝輝、劉宇洲、李宗晏等3人，發明人為吉阿明
    等情；暨銓昱公司93年11月1日93銓管字第9311011號函所檢
    附之證據：(1)劉勝輝（甲方）與詮旭公司（嗣更名銓昱公司
    ，乙方）於85年12月15日訂立之「專利權合約書」，其第1
    條約定：「甲、乙雙方同意就甲方研發之『空氣能8字循環
    空調機』省電裝置（以下簡稱「省電裝置」），一旦申請專
    利獲准，乙方即成為該專利之優先購買人。」第3條約定：
    「甲方同意於訂立本合約後，由乙方以乙方為專利權人，向
    中央標準局申請專利權登記，相關申請費用由乙方負擔。甲
    方應配合提供相關申請書件，並以自己之費用，配合主管機
    關之查詢及提供必要之說明。」第4條約定：「為確保履行
    本合約，乙方同意支付保證金新臺幣（以下同）柒仟玖佰柒
    拾萬元作為履約保證金，於甲方將申請專利權之相關書件交
    付乙方時支付玖佰萬元，向中央標準局提出申請時支付柒仟
    零柒拾萬元。」第5條約定：「甲、乙雙方同意於中央標準
    局核發專利權利證書後，以上述保證金柒仟玖佰柒拾萬元抵
    付專利權權利金，惟若無法於民國88年12月31日前取得中央
    標準局之專利權利證書，甲方應以同期臺灣銀行一年期定期
    存款利率加計利息，退還上開保證金予乙方，不得異議。」
    (2)讓與人劉勝輝、劉宇洲、李宗晏等3人與受讓人詮旭公司
    於85年12月16日書具，而於86年2月14日提出之專利申請權
    讓與申請書，上載渠等請求中央標準局准予讓與系爭專利申
    請案申請權，變更申請人名義；(3)中央標準局86年4月9日（
    86）台專（陸）05057字第113124號函，上載該局准予劉勝
    輝、劉宇洲、李宗晏等3人將系爭專利案之申請權讓與詮旭
    公司；(4)系爭專利之中華民國專利證書及專利公報，上載系
    爭專利權人為詮旭公司，發明人為吉阿明、劉勝輝，專利權
    期間自87年3月11日起至106年2月13日止；(5)詮旭公司85年
    12月31日及86年2月28日之轉帳傳票，借方依序記載存出保
    證金9,000,000元及70,700,000元；(6)劉勝輝分別於85年12
    月31日及86年2月28日開立與詮旭公司之收據；(7)詮旭公司
    開立與劉勝輝之各類所得扣繳暨免扣繳憑單，上載給付總額
    79,700,000元等情；足見劉勝輝、劉宇洲、李宗晏等3人於
    84年9月27日向中央標準局申請發明專利，嗣劉勝輝依約讓
    與「系爭專利申請權」與詮旭公司，於劉勝輝將申請專利權
    之相關書件即85年12月16日專利申請權讓與申請書等書件交
    付詮旭公司時，詮旭公司於85年12月31日支付保證金9,000,
    000元與劉勝輝，於86年2月14日向中央標準局提出申請時，
    詮旭公司於86年2月28日支付保證金70,700,000元與劉勝輝
    。迨詮旭公司於88年12月31日前取得中央標準局之專利權利
    證書，依約買賣「系爭專利權」之停止條件成就，上開保證
    金79,700,000元抵付系爭專利權價金（按，上開專利權合約
    書記載為權利金）。惟查，原審認定詮旭公司86年度增資80
    ,000,000元，各股東未實際繳付增資款與詮旭公司，詮旭公
    司未實際交付保證金與劉勝輝，上訴人亦如是主張，此情核
    與上開卷證資料表彰之事實不符，究竟何者為真，似有查明
    之必要。如上開卷證資料表彰之事實為真，本件與詮旭公司
    簽訂「專利權合約書」者為劉勝輝，惟與詮旭公司書具專利
    申請權讓與申請書者為劉勝輝、劉宇洲、李宗晏，則買賣系
    爭專利權之價金（原為保證金）79,700,000元究竟係劉勝輝
    一人獨得？或是劉勝輝、劉宇洲、李宗晏三人分享？如係後
    者，則三人各得若干？似有查明之必要。如原審認定及上訴
    人主張之事實為真，劉勝輝或詮旭公司有無主張抵銷或作價
    投資？證據安在？似有查明之必要。
(二)、觀諸原處分卷附之銓昱公司92年9月15日（92）銓管字第092
    091501號函所記載之內容：(1)於86年2月14日詮旭公司股東
    臨時會通過決議增資80,000,000元；(2)於86年2月14日董事
    會決議通過86年2月25日為繳交股款期限；(3)於86年2月25日
    增資股款分8筆共80,000,000元資金到位（聯邦商業銀行儲
    蓄部活存#000000000000）；(4)於86年3月21日臺北市政府建
    設局核准增資等情；足見詮旭公司於86年間辦理增資時，劉
    勝輝已與詮旭公司簽約，將「系爭專利申請權」讓與詮旭公
    司，而「系爭專利權」尚不存在（按，系爭專利權期間自87
    年3月11日起至106年2月13日止），劉勝輝似無從以專利權
    或專門技術作價投資。
(三)、觀諸原處分卷附之詮旭公司86年2月14日董事會議事錄記載
    ：詮旭公司業經股東會決議增資80,000,000元，分為8,000,
    000股，擬一次發行，除保留十分之一由員工認股外，餘由
    原股東按原有股份比例增認，於86年2月24日前未認股者，
    視為棄權，由其他股東認足，股款限於86年2月25日前繳足
    等情；暨詮旭公司在聯邦商業銀行儲蓄部活存#00000000000
    0帳戶截至86年2月25日轉帳收入共計80,000,000元等情；足
    見詮旭公司係辦理現金增資，且已於86年2月25日收足股款
    ，似無以專利權或專門技術作價投資之情。
(四)、觀諸原處分卷附之經濟部88年5月21日經（88）工字第88890
    332號函及上訴人89年5月12日中區國稅二字第890026660號
    函，上載被上訴人於88年5月3日書立申請書，向經濟部工業
    局申請免予計入綜合所得額課稅，案陳經濟部以88年5月21
    日經（88）工字第88890332號函，請劉勝輝依行為時促進產
    業升級條例施行細則第24條之規定，檢送中央標準局登記之
    租與或讓與證明文件或著作權委員會登記之著作財產權之讓
    與或專屬授權證明文件連同該核准函影本各乙份，向戶籍所
    在地之稅捐稽徵機關辦理；劉勝輝乃於88年5月26日及88年
    12月16日向上訴人申請依行為時促進產業升級條例第9條之
    規定，免予計入綜合所得額課稅，經上訴人以89年5月12日
    中區國稅二字第890026660號函否准等情，足見劉勝輝係就
    其出售系爭專利權與詮旭公司所得之收入，依行為時促進產
    業升級條例第9條之規定，向上訴人申請免予計入綜合所得
    額課稅，似與「以專利權或專門技術作價投資」無涉。
(五)、按「以專利權或專門技術作價充為股本投資，應由出資人檢
    具該項專利權或專門技術之詳細說明，包括生產功能、經濟
    價值及其作價之計算根據、與合資人作價協議等有關資料及
    證件，呈報經濟部核定後，檢具核准證明文件，依公司法規
    定申請登記。…」及「以專利權或專門技術作價充為出資之
    股本，除係作為無限責任股東者外，受左列之限制：一、專
    利權不得超過各該投資事業實收資本總額20%。」分別為專
    利權及專門技術作為股本投資辦法（按，於86年9月24日廢
    止）第5條前段及第6條第1項第1款所規定。本件劉勝輝如係
    以專利權或專門技術作價充為股本投資，則被上訴人有無依
    上揭專利權及專門技術作為股本投資辦法第5條前段之規定
    ，檢具該項專利權或專門技術之詳細說明，包括生產功能、
    經濟價值及其作價之計算根據、與合資人作價協議等有關資
    料及證件，呈報經濟部核定後，檢具核准證明文件，依公司
    法規定申請登記，似有向經濟部及臺北市商業處查明之必要
    。況且劉勝輝因本次增資案取得股權40,800,000元，超過詮
    旭公司實收資本總額（90,000,000元）20%（18,000,000元
    ），顯然違反上揭專利權及專門技術作為股本投資辦法第6
    條第1項第1款之規定。是原審在查明上情之前，逕認詮旭公
    司並未實際交付保證金，而逕付股票，核係財政部94年10月
    6日台財稅第00000000000號函所稱以專門技術作價投資，而
    有該函之適用云云，尚嫌率斷。
(六)、綜上所述，上訴論旨指摘原判決違背法令，求予廢棄，非無
    理由，且因本件部分事實未臻明確，尚待查明，本院無法逕
    為法律上之判斷，爰將原判決廢棄，發回原審法院。
六、據上論結，本件上訴為有理由。依行政訴訟法第256條第1項
    、第260條第1項，判決如主文。
中    華    民    國    98    年    8     月    20    日
                    最高行政法院第三庭
                        審判長法官  高  啟  燦
                              法官  曹  瑞  卿
                              法官  劉  介  中
                              法官  黃  合  文
                              法官  吳  慧  娟
以  上  正  本  證  明  與  原  本  無  異
中    華    民    國    98    年    8     月    20    日
                              書記官  張  雅  琴


司法院資訊處製作；財團法人民間司法改革基金會備份。
